【裁判字號】    92,上易,378
【裁判日期】    921224
【裁判案由】    撤銷不動產贈與
【裁判全文】
臺灣高等法院臺中分院民事判決  九十二年度上易字第三七八號
      上  訴  人  丙○○
      上  訴  人  丁○○
      被上訴人    乙○○
      訴訟代理人  甲○○
右當事人間請求撤銷不動產贈與事件，上訴人對於中華民國九十二年七月三十日臺灣
臺中地方法院九十二年度訴字第一六四三號第一審判決提起上訴，本院於九十二年十
二月十日言詞辯論終結，判決如左：
    主    文
上訴駁回。
第二審訴訟費用由上訴人負擔。
    事實及理由
壹、訴訟要旨：
一、本件被上訴人起訴主張：上訴人丙○○積欠伊新台幣（下同）一百五十萬元借款
    債務及一百五十萬元合夥購地款債務，而分別簽發八十八年八月二十九日發票日
    、票號一二二九０二號、面額一百五十萬元、到期日為八十八年九月二十九日之
    本票乙紙（下簡稱八十八年度系爭本票）、九十年三月二十七日發票日、票號0
    0000000號、面額一百五十萬元、到期日為九十年十月八日之本票乙紙（
    下簡稱九十年度系爭本票，查該本票乃另紙八十年三月二十七日發票日、票號0
    000000號、面額一百五十萬元、發票人丙○○、付款人台中市第一信用合
    作社、南台中分社之支票換票而來），予伊收執，然各屆期後，經分別提示不獲
    付款，嗣經被上訴人向原法院聲請准就系爭本票票款及利息為強制執行，獲准確
    定在案（九十一年度票字第七○一四號民事裁定，含系爭二張本票），惟上訴人
    丙○○竟於八十八年八月十日、八十九年五月二十日將其所有唯一之不動產即坐
    落台中市南區○○○○段八五－○一九二地號土地，暨其上建物即南區○○○○
    段0000－000建號（門牌號碼台中市○區○○○路一二八八巷二○號）（
    下簡稱系爭房地或不動產），於民國八十八年八月十日（建物部分），分別無償
    贈與其妻即上訴人丁○○，並嗣分別於八十九年四月五日（建物）、八十九年六
    月七日（土地）辦妥所有權移轉登記，上訴人二人之行為顯有害及伊對上訴人丙
    ○○之債權，爰依民法第二百四十四條第一項之規定，以訴主張撤銷上訴人二人
    間系爭房地之贈與行為（債權行為）及所有權移轉登記（物權行為），並塗銷系
    爭房地之所有權移轉登記等詞。
二、上訴人丙○○、丁○○二人則以，查上訴人「系爭建物」部分之贈與行為（指債
    權行為）係發生於八十八年八月十日（即登記原因發生日期），而系爭八十八年
    度本票之發票日為八十八年八月二十九日，顯在「系爭建物」贈與行為之後（即
    建物贈與早於系爭八十八年度本票發票日十九日），即系爭建物贈與時，被上訴
    人尚非丙○○之債權人，是建物部分之請求，顯與「詐害行為須為債務成立後所
    為者」之要件不符。又系爭房地本即為上訴人丁○○所有，係為其夫即上訴人丙
    ○○經營生意，始將之先借與上訴人丙○○，並完成登記，系爭房地之實際所有
    權人仍為上訴人丁○○。又被上訴人與上訴人丙○○已就系爭八十八年度本票及
    九十年度系爭本票之債務，合計三百萬元，達成和解協議，並書立協議書乙張，
    由上訴人丙○○分期履行，上訴人丙○○亦有支付利息，雙方已創設新的權利義
    務關係，則上訴人丙○○何來詐害被上訴人之債權可言。況本件被上訴人申請系
    爭不動產謄本時間應在九十一年之前，卻遲於九十二年六月間始提起本件之撤銷
    之訴，應亦已逾一年之除斥期間，是本件被上訴人之請求，要無理由等語，資以
    抗辯。
貳、原審判決及上訴情形：
    本件原審對於被上訴人之請求，判決被上訴人全部勝訴，上訴人全部聲明不服，
    求為廢棄原判決，並駁回被上訴人在第一審之訴。被上訴人則求為判決駁回上訴
    。
參、得心證之理由：
一、本件被上訴人主張，上訴人丙○○積欠伊一百五十萬元借款債務及一百五十萬元
    合夥購地款債務，而分別簽發系爭八十八年度本票及九十年度系爭本票爭本票各
    乙紙，然各屆期後，經分別提示不獲付款，經被上訴人向原法院聲請准就系爭本
    票票款及利息為強制執行，獲准確定在案（九十一年度票字第七○一四號）。嗣
    上訴人丙○○竟分別於八十八年八月十日、八十九年五月二十日將其所有唯一之
    不動產即坐落台中市南區○○○○段八五－○一九二地號系爭土地，暨其上系爭
    建物即南區○○○○段0000－000建號（門牌號碼台中市○區○○○路一
    二八八巷二○號），分別無償贈與其妻即上訴人丁○○，並嗣分別於八十九年四
    月五日（建物）、八十九年六月七日（土地）辦妥所有權移轉登記等情，並有原
    法院九十一年度票字第七○一四號本票確定裁定書及系爭不動產謄本在卷可稽（
    見原審卷第十七至九０頁），復經本院調閱原法院九十一年度票字第七○一四號
    本票裁定卷宗，審閱無誤。上訴人丙○○固不諱言曾簽發系爭八十八年度本票及
    九十年度系爭本票，及將系爭不動產以贈與為原因，登記予上訴人丁○○名下，
    然抗辯，九十年度系爭本票債務並不存在；又系爭不動產實際所有權人為上訴人
    丁○○乃先依信託關係借與上訴人丙○○，並登記予丙○○名下，茲信託關係已
    終止，丙○○將信託之系爭不動產返還予丁○○而已云云，然為被上訴人所否認
    ，是本件首應審究者，厥為系爭八十八年度本票及九十年度系爭本票債權是否存
    在及丙○○與丁○○就系爭之不動產有無信託關係，茲分述如下：
  (一)查系爭八十八年度本票及九十年度系爭本票，業經原法院九十一年度票字第七○
    一四號本票確定確定在案，此經本院調閱原法院九十一年度票字第七○一四號卷
    宗，核閱無誤。而上訴人非但於審理中自認系爭八十八年度本票乃借款債務無誤
    在卷（見本審卷第一二四頁），且自承就系爭八十八年度本票及九十年度系爭本
    票債務合計三百萬元，於九十一年二十日書立協議書，約定分期償還方式，有該
    協議書可按（見原審卷第六０頁）；再者，上訴人亦自承九十年度系爭本票乃乃
    另紙八十年三月二十七日發票日、票號0000000號、面額一百五十萬元、
    發票人丙○○、付款人台中市第一信用合作社、南台中分社之支票換票而來等情
    在卷（見本審卷第一０七頁），復有該紙支票影本乙張在卷可考（見原審卷第六
    九頁）。苟如上訴人聲稱九十年度系爭本票債權不存在云云，上訴人何以先以另
    紙八十年三月二十七日發票日、票號0000000號、面額一百五十萬元、發
    票人丙○○、付款人台中市第一信用合作社、南台中分社之支票乙張兌換﹖復再
    以協議書承認該債務，並同意分期償還﹖豈不有常情﹖是上訴人抗辯九十年度系
    爭本票債權不存在云云，顯不足取。又查九十年度系爭本票債權既係八十年三月
    二十七日發票日、同面額支票所兌換，且尚未清償完畢，則該債權起算日應自八
    十年三月二十七日起算，是上訴人抗辯系爭建物贈與日期時即八十八年八月十日
    ，被上訴人尚非債權人云云，顯有誤會，併此明。
  (二)次查，上訴人等二人均於原審自認系爭不動產乃原上訴人丙○○所有，並於八十
    九年五月二十日以贈與為原因登記予上訴人丁○○名下等詞在卷（見原審卷第三
    八頁）；且系爭不動產謄本，其上載明登記原因為「夫妻贈與」文句，此有該謄
    本在卷可按（見原審卷第十八至三二頁），是上訴人等嗣於訴訟中改稱，系爭不
    動產實際所有權人為上訴人丁○○乃先依信託關係借與上訴人丙○○，並登記予
    丙○○名下云云，顯係臨訟杜撰之詞，委無足取。
二、準此，上訴人丙○○將系爭不動產贈與上訴人丁○○，並登記予丁○○名下行為
    時，被上訴人已明確係上訴人丙○○之債權人甚明。按債務人所為之無償行為有
    害及債權者，債權人得聲請法院撤銷之。債權人依第一項或第二項之規定聲請撤
    銷時，並得聲請命受益人或轉得人回復原狀。但轉得人於轉得時不知有撤銷原因
    者，不在此限。民法第二百四十四條第一項、第四項，分別定有明文。而所稱「
    有害及債權者」，乃係指債務人陷於無資力之狀態（即債務人之財產不足清償一
    切債務）之謂（最高法院四十八年台上字第一七五○號判例要旨參照）。查上訴
    人丙○○所有之不動產，除如系爭房地外，已無其他不動產，且已無其他財產乙
    情，已據被上訴人陳明，並為上訴人二人自認在卷（見本審卷第二五頁），並有
    被上訴人提出財政部台灣省中區國稅局上訴人丙○○八十九年綜合所得稅各類所
    得資料清單可稽（見原審卷第三二頁），堪可信為真實。查上訴人丙○○將系爭
    房地贈與（按即債權行為）予其妻即上訴人丁○○，並完成所有權移轉登記（按
    即物權行為）後，其財產已顯不足清償被上訴人之債權，而已陷於無資力之狀態
    ，則有害及被上訴人之債權甚明。上訴人二人辯稱彼等就系爭不動產之贈與及過
    戶行為，並未害及被上訴人之債權云云，洵無足採。
三、再按，民法第二百四十五條所謂知有撤銷原因，於本件無償行為，係指知債務人
    所為者為無償行為，且有害及債權而言，倘僅知其一，則無從本於詐害行為行使
    撤銷權，除斥期間即無從進行（最高法院七十五年台上字第一三七一號民事判決
    要旨參照）。又該除斥期間固無待當事人主張，得逕依職權適用之。然依通說（
    並參照最高法院五十七年度台上字第七二一號判決要旨），債務人如主張債權人
    已逾該條（即民法第二百四十五條）除斥期間者，應負舉證之責（民事訴訟法第
    二百七十七條）。查卷附之原法院九十一年票字第七○一四號裁定之日期，係九
    十一年四月九日，有該本票裁定書可考（見原審卷第十五、十六頁），嗣原法院
    係於同年五月十日核發該裁定確定證明書，亦有該確定證明書可參（見原審卷第
    十七頁）。而被上訴人與上訴人丙○○就上開裁定三百萬元之債務，於九十一年
    七月二十日達成協議每月償還三萬元，然上訴人丙○○並自九十二年五月間，未
    按期履行等情，亦據被上訴人供明在卷，並有協協議書及協議金額簽收單影本各
    乙紙可稽（見原審卷第六一、六七頁）。是由上開金額簽收單及協議書之記載，
    及衡以一般常情以觀，被上訴人於九十二年五月以後，始為慮及持上開民事裁定
    為執名行義，以求取債權之實現，而始為查詢土地及建物之登記簿謄本，才知系
    爭不動產已移轉，且使上訴人丙○○無清償系爭債權之能力，進而始知害及債權
    ，合於一般經驗法則之判斷。故而，本件被上訴人於九十二年五月二十日申請系
    爭房地之登記簿謄本（見原審卷第二七至三０頁謄本記載），而知系爭房地前述
    移轉之經過，認為有害及伊之債權，嗣於同年六月五日起訴，尚難謂已逾一年之
    除斥期間。上訴人二人就此未具體敘明有關被上訴人行使本件撤銷權已逾一年除
    斥期間之情節，且未舉證以實其說，其逕抗辯本件撤銷權業罹於一年之時效消滅
    云云，自不足取。至上訴人申請向地政機關查詢乙○○、甲○○於自八十八年八
    月迄九十二年六月止，申請系爭房地之登記簿謄本情形，經台中市中山地政事務
    所查覆：地籍資料為公示主義，任何人均可申領相關謄本，且申領方式可跨所、
    跨縣市○○路申領等數種方式，其申領資料亦分別存於受申領單位，是上開查詢
    上開資料，本所電子儲存資料查無此資料，故無法提供等情在卷（見本審卷第五
    七頁），是自不足為上訴人有利證據至明。
四、又查上開被上訴人與上訴人丙○○書立之協議書，僅就上開本票裁定之三百萬元
    之債務，於九十一年七月二十日達成協議每月償還三萬元而已，且上訴人丙○○
    並未按期履行，亦如前述；即並未創設新的權利義務關係，則上訴人抗辯協議書
    創設新的法律關係，阻止被上訴人撤銷權之行使云云，顯有誤會，附此明。
肆、綜上所述，被上訴人行使本件撤銷權既尚未罹於一年之除斥期間，則被上訴人行
    使本件之撤銷權自屬適法。另由民法第二百四十四條第一項（無償行為）、二項
    （有償行為）規定以觀，無償行為之撤銷，且不以行為人對於有害及債權人之債
    權知情為必要。從而，被上訴人本於民法第二百四十四條第一項之規定，請求撤
    銷上訴人二人間就贈與系爭房地之債權及物權行為，於法有據，為有理由，上訴
    人等所辯，均無可採。是則原審判命撤銷上訴人間之贈與債權行為及所有權移轉
    登記之物權行為，並銷系爭房地所有權移轉登記，於法並無不合。上訴意旨指摘
    原判決不當，求予廢棄改判，為無理由，應予駁回其上訴。
伍、本件事證已臻明確，兩造其餘攻擊或防禦方法及所提證據，均與本院心證之形成
    及判決結果，不生影響，爰不一一再加以論述，併此明．
陸、據上論結，本件上訴為無理由，依民事訴訟法第四百四十九條第一項、第七十八
    條、第八十五條第一項前段，判決如主文。
中      華      民      國    九十二    年     十二     月    二十四    日
~B1民事第六庭審判長法  官  吳火川
~B2                法  官  饒鴻鵬
~B3                法  官  陳繼先
右為正本係照原本作成。
如對本判決上訴，須於收受判決送達後二十日內向本院提出上訴書狀，其未表明上訴
理由者，應於提出上訴後二十日內向本院提出上訴理由書(須按他造人數附具繕本)。
上訴時應提出委任律師或具有律師資格之人之委任狀；委任有律師資格者，另應附具
律師及格證書及釋明委任人與受任人有民事訴訟法第四百六十六條之一第一項但書或
第二項（詳附註）所定關係之釋明文書影本。
~B                書記官  劉建智
中      華      民      國    九十二    年     十二     月    二十五    日
附註：
民事訴訟法第四百六十六條之一（第一項、第二項）
對於第二審判決上訴，上訴人應委任律師為訴訟代理人。但上訴人或其法定代理人具
有律師資格者，不在此限。
上訴人之配偶、三親等內之血親、二親等內之姻親，或上訴人為法人、中央或地方機
關時，其所屬專任人員具有律師資格並經法院認為適當者，亦得為第三審訴訟代理人
。
                                                                        Ｙ


司法院資訊處製作；財團法人民間司法改革基金會備份。
